臺灣士林地方法院民事判決　　　　　　　 95年度訴字第350號
原　　　告　財政部國有財產局台灣北區辦事處
法定代理人　甲○○
訴訟代理人　龔維智律師
複 代理 人　李建民律師
　　　　　　李玉華律師
被　　　告　新集興實業股份有限公司
法定代理人　乙○○
訴訟代理人　劉衡慶律師
　　　　　　林曜辰律師
上列當事人間請求返還不當得利事件，本院於96年1月22日言詞
辯論終結，判決如下：
    主  文
被告應給付原告新台幣貳佰貳拾伍萬肆仟陸佰捌拾貳元，及其中
新台幣貳佰貳拾壹萬伍仟捌佰玖拾陸元自民國九十五年三月十四
日起，其餘新台幣參萬捌仟柒佰捌拾陸元自民國九十五年五月六
日起，均至清償日止，按週年利率百分之五計算之利息。
被告應自九十五年一月一日起至返還坐落臺北縣汐止市○○○段
保長坑小段二六八之七、二六八之八地號土地如附圖所示268-7
(甲)、268-8 (甲)範圍（面積分別為783 平方公尺、1,184 平方公尺
）予原告之日止，每平方公尺依當年期公告地價年息百分之五除
以十二計算，按月給付原告土地使用補償金。
原告其餘之訴駁回。
訴訟費用由被告負擔三分之二，餘由原告負擔。
本判決第一、二項於原告以新台幣柒拾陸萬元供擔保後，得假執
行。但被告如於執行標的物拍賣、變賣前，以新臺幣貳佰貳拾伍
萬肆仟陸佰捌拾貳元為原告預供擔保後，得免為假執行。
原告其餘假執行之聲請駁回。
    事  實  及  理  由
一、原告起訴主張：被告自民國87年之後，未經原告之同意，即
    無權占用原告所有坐落臺北縣汐止市○○○段保長坑小段26
    8-7 、268-8 地號土地如附圖所示268-7 (甲)、268-8 (甲)範圍
    （面積分別為783 平方公尺及1,184 平方公尺），無法律上
    原因受有相當於租金之利益，依財政部訂頒之「國有非公用
    不動產被占用處理要點」規定及行政院之函示，應一律以公
    告地價年息5%計算租金，爰依不當得利之法律關係請求被告
    給付原告自87年5 月至其返還所占用土地之日止，以當年期
    公告地價年息5%計算所占用土地相當於不當得利及遲延利息
    等語，並聲明：(一)被告應給付原告新台幣（下同）3,669,87
    4 元，及其中2,215,896 元自支付命令送達翌日起至清償日
    止，1,433,630 元自95年5 月6 日起，20,348元自本更正聲
    明狀送達翌日起，均按年息5%計算之利息。(二)被告應自95年
    1 月1 日起至返還坐落系爭268-7 、268-8 地號土地如附圖
    所示268-7 (甲)、268-8 (甲)範圍（面積783 平方公尺、1,184
    平方公尺）予原告之日止，每平方公尺依當年期公告地價年
    息5%除以12計算，按月給付原告土地使用補償金。(三)前2 項
    聲明，原告願供擔保請准宣告假執行。
二、被告則辯稱：被告公司目前雖於系爭268-7 、268-8 地號土
    地上蓋有鐵皮屋，但該土地夾在被告所有之266 、266-1 地
    號土地內，因是河川地，被告為保護自己之土地免遭保長坑
    溪沖走，才搭鐵皮屋及建河堤，在92年之前並無鐵皮屋，後
    來雖建有鐵皮屋之屋頂，但被告並沒有占用系爭268-7 、26
    8-8 地號土地放東西，原先系爭268-7 、268-8 地號土地是
    由別人承租，後來轉給被告承租，租約在88年到期之後，原
    告就不願出租，之前租地只需種樹即可，不必繳租金，被告
    認為只能從92年開始計算不當得利，若法院不採，則主張5
    年時效抗辯等語。並聲明：(一)駁回原告之訴及假執行之聲請
    。(二)若受不利判決，願供擔保請准免為假執行。
三、兩造不爭執部分：(一)中華民國於67年7 月26日登記取得系爭
    土地所有權，原告為管理機關。(二)本院95年7 月27日至系爭
    土地勘驗之筆錄及台北縣汐止地政事務事務所如附圖所示即
    95年8 月2 日複丈成果圖。(三)被告目前占用系爭268-7 、26
    8-8 地號土地如附圖所示268-7 (甲)（面積783 平方公尺）、
    268-8 (甲)範圍（面積1,184 平方公尺）之事實。(四)原告更正
    聲明狀在95年11月6 日送達被告。本件之爭點：被告主張占
    有應該從92年開始算，不然則主張時效抗辯，原告主張應從
    從87年4 月起算不當得利。
四、本院得心證之理由：
  (一)查中華民國為系爭268-7 、268-8 地號土地之所有人，原告
    為管理機關，被告占有該土地如附圖所示268-7 (甲)（面積78
    3 平方公尺）、268-8 (甲)範圍（面積1,184 平方公尺）等事
    實，為兩造所不爭執，並有土地登記謄本、本院95年7 月27
    日至系爭268-7 、268-8 地號土地勘驗之筆錄及台北縣汐止
    地政事務事務所如附圖所示複丈成果圖在卷可稽，應認原告
    主張被告占系爭268-7 、268-8 地號土地如附圖所示268-7
    (甲)（面積783 平方公尺）、268-8 (甲)範圍（面積1,184 平方
    公尺）屬實。至於被告辯稱其於91年土石流之後，自92年始
    搭蓋鐵皮屋及修建河堤，應自92年後始占有該地，且其僅有
    鐵皮屋頂，並未占用該地堆放東西云云，惟依原告提出系爭
    268-7 、268-8 地號土地於86年11月13日、88年4 月1 日91
    年11月5 日林務局農林航空測量站拍攝之空照圖所示，被告
    搭建之鐵皮屋至少於86年之前已經存在，並非92年之後始搭
    建，原告提出所謂土石流之照片，實係保長坑溪對岸之情形
    ，該鐵皮屋並無遭土石流沖走之事實，又經本院至現場勘驗
    ，該鐵皮屋係封閉之倉庫，內部堆放許多物品，並非開放任
    何人均得進入之場所，無論被告是否特意區分堆放物品之位
    置，均不影響被告占有支配該範圍土地之事實，應認被告至
    少在86年之前即已占有系爭土地前揭範圍，其辯稱至92年始
    占有該地云云，並非可採。又被告公司於87年3 月9 日曾以
    經理吳麗如名義申請承租系爭土地，惟該承租案業經撤銷，
    有原告提出承租申請書在卷可稽（本案卷69頁），足認被告
    並無占有系爭土地之權源，其占有自屬無權占有。至於被告
    主張系爭國有土地夾於其私有土地之間，其為保護自己之土
    地始搭建鐵皮屋及修築河堤云云，查被告保護其私有土地固
    屬正當，然其保護私有土地，並不以搭建鐵皮屋占用系爭土
    地為必要，自不得據此主張占有適法，應認被告之主張，並
    非可採。
  (二)被告占有系爭268-7 、268-8 地號土地如附圖所示268-7(甲)
    、268-8 (甲)範圍（面積783 平方公尺、1,184 平方公尺），
    既無法律上之理由而受有相當於租金之利益，並致原告受到
    損害，自符合不當得利之規定。惟被告主張時效抗辯，是原
    告請求被告應返還其聲請支付命令日即95年1 月25 日前溯5
    年內，至被告返還系爭土地占用部分予原告之日止，應返還
    相當於租金之不當得利，自屬可採，逾此部份則罹於時效，
    應予駁回。至於系爭土地相當於租金之不當得利金額，依土
    地法第105 條準用第97條之規定，係以不超過土地申報總價
    年息10% 為限，又依平均地權條例施行細則第21條規定，公
    有土地以各該宗土地之公告地價為申報地價，而系爭268-7
    、268-8 地號土地之公告地價即申報地價自89年7 月起分別
    為7,500 元、3,000 元，至93年1 月則訂為7,500 元及2,40
    0 元，有兩造不爭執之公告地價表在卷可稽，斟酌系爭土地
    之位置，即位於台北縣汐止市○○○路、保新街口，雖後段
    一部分靠近保長坑溪，然其前段仍可直接與道路相接，交通
    實甚便利，有前揭勘驗筆錄與複丈成果圖在卷可稽，依原告
    所主張公告地價年息5%計算相當於租金之不當得利，應屬相
    當，被告於96年1 月22日言詞辯論期日中就該計算比例亦未
    加以爭執，應認原告之主張，尚屬可採。從而，原告請求被
    告應給付之不當得利，於90年1 月25日至94年12月31日間，
    為2,254,682 元（計算式如附表），於95年1 月1 日至被告
    返還土地之日止，每平方公尺依當年期公告地價年息5%除以
    12計算，則按月給付占用系爭土地之補償金予原告，應屬有
    據。
五、綜上，原告依不當得利之法律關係，請求被告給付90年1 月
    25日至94年12月31日相當於租金之不當得利2,254,682 元，
    及其中2,215,896 元（此金額為原告聲請支付命令請求之金
    額）自支付命令送達翌日即95年3 月14日起，其餘38,786元
    自擴張聲明暨準備書一狀由被告當庭收受翌日即95年5 月6
    日起，均至清償日止，依法定利率年息5%計算之遲延利息，
    及自95年1 月1 日起至返還前揭占用土地予原告之日止，每
    平方公尺依當年期公告地價年息5%除以12計算，按月給付占
    用系爭土地之補償金予原告，為有理由，應予准許，逾此範
    圍，則無理由，應予駁回。兩造均陳明願供擔保請准宣告假
    執行及免為假執行，於原告勝訴部分，核無不合，酌定相當
    擔保准許之，至於原告敗訴部分，其聲請則失所附麗，應予
    駁回。
六、本件事證已臻明確，兩造其餘攻防方法及訴訟資料，經本院
    審酌後，核與判決結果不生影響，無庸一一論述，併此敘明
    。
七、據上論結，原告之訴為一部有理由，一部無理由，依民事訴
    訟法第79條、第390 條第2 項、第392 條第2 、3 項，判決
    如主文。
中　　華　　民　　國　　96　　年　　2 　　月　　5 　　日
                  民事第一庭  法  官  高愈杰
以上正本證明與原本無異。
如對本判決上訴須於判決送達後20日內向本院提出上訴狀。
中　　華　　民　　國　　96　　年　　2 　　月　　9 　　日
                              書記官  高楚安
附表：
268-7地號土地
（86年7月至今公告地價均為7,500元）
90年1 月25日至94年12月31日間之不當得利
783x7,500x5%÷12x1836/31=1,449,000
000-0地號土地
（89年7月至93年1月之前公告地價為3,000元）
90年1 月25日至92年12月31日間之不當得利
1,184x3,000x5%÷12x1092/31=521,341
（93年1月至今公告地價為2,400元）
93年1 月1日至94年12月31日間之不當得利
1,184x2,400x5%÷12x24=284,160
521,341+284,160=805,501
1,449,181+805,501=2,254,682（元以下捨去）
